【裁判字號】    99,審訴,208
【裁判日期】    990528
【裁判案由】    偽造有價證券等
【裁判全文】
臺灣士林地方法院刑事判決             99年度審訴字第208號
公  訴  人  臺灣士林地方法院檢察署檢察官
被      告  甲○○
指定辯護人  本院公設辯護人林龍輝
上列被告因偽造有價證券等案件，經檢察官提起公訴（99年度偵
緝字第96 號），本院判決如下：
    主  文
甲○○犯業務侵占罪，處有期徒刑陸月；又意圖供行使之用，而
變造有價證券，處有期徒刑壹年捌月，未扣案如附表所示支票壹
紙之發票日期及其上之「林軍白」印文合計肆枚（分別蓋於發票
日期上及該日期下方空白處），均沒收。應執行有期徒刑貳年，
未扣案如附表所示支票壹紙之發票日期及其上之「林軍白」印文
合計肆枚（分別蓋於發票日期上及該日期下方空白處），均沒收
。
    事  實
一、甲○○自民國95年某日起至98年9 月4 日或5 日離職之日止
    ，受僱於隆樺貨櫃通運車行（下稱隆樺車行，址設臺北縣汐
    止市○○路○ 段585 號）擔任派車員，從事調派貨櫃車及負
    責將該車行交予貨櫃場供押櫃擔保之支票，於貨櫃場退回該
    等支票時，由其領回並繳交車行之工作，為從事業務之人。
    詎甲○○意圖為自己不法之所有，而基於侵占之犯意，於97
    年10、11月間某日，將其持有之隆樺車行負責人乙○○（起
    訴書均誤載為盧彩芳，業據蒞庭檢察官當庭更正）所有原供
    押櫃擔保之用，並經貨櫃場退還之如附表所示支票乙紙，未
    繳回龍樺車行，而予以侵占入己。嗣於98年3 月底某日，甲
    ○○前往基隆市○○區○○路96號2 樓沁園卡拉OK店消費，
    乃意圖供行使之用，而基於變造有價證券之犯意，明知未經
    林軍白之同意或授權，而於上址店內將上開支票上原載發票
    日期變造為「98年4 月30日」（原發票日期為「97年」，至
    所載「月」「日」部分均不詳），並旋於結帳時，將該支票
    交予該店老闆陳麗花，用以支付消費款項而行使之，嗣因陳
    麗花欲將該支票存入基隆第一信用合作社，經合作社行員告
    知支票印章有問題，陳麗花隨即聯絡甲○○重新蓋章，甲○
    ○取回該支票後，旋承前意圖供行使之用，而變造有價證券
    之同一犯意，於98年4 月底某日，在隆樺車行內盜用「林軍
    白」之印章在前開支票之發票日期上及該日期下方空白處接
    續蓋印4 次，足以生損害於乙○○、林軍白等人及銀行管理
    有價證券使用之正確性，甲○○再將上開支票交予陳麗花而
    行使之，嗣因不知情之陳麗花於98年5 月4 日將前開支票提
    示兌領，而循線查悉上情。
二、案經基隆市警察局第四分局報告臺灣士林地方法院檢察署檢
    察官偵查起訴。
    理  由
壹、證據能力之判斷：按刑事訴訟法有關傳聞法則及其例外規定
    （第159 條之1 至第159 條之5 ），如條文已明定得為證據
    者（如第159 條之1 第1 項），或依規定原則上有證據能力
    （如第159 條之1 第2 項），而當事人未抗辯其有例外否定
    證據能力之情形者，即無庸就其如何具有證據能力而為說明
    。又本院認定本案事實所引用如下之被告以外之人於審判外
    陳述，包括人證及文書證據等，並無證據證明係公務員違背
    法定程序所取得，且當事人於本院審判期日中對本院所引用
    之相關卷證，就證據能力均表示不爭執，迄至言詞辯論終結
    前未再聲明異議。又該等證據，亦無刑事訴訟法第159 條之
    4 之顯有不可信之情況與不得作為證據之情形。本院審酌上
    開證據資料製作時之情況，尚無違法不當及證明力明顯過低
    之瑕疵，亦認為以之作為證據應屬適當，是依刑事訴訟法第
    159 條至第159 條之5 規定，所引用之前開人證及文書證據
    ，均有證據能力，合先敘明。
貳、本案犯罪事實之認定：
一、前揭犯罪事實，業據被告甲○○於本院準備程序及審理時迭
    承不諱（參見本院卷第19頁、第35頁），核與證人乙○○於
    偵查中及本院審理時證述被告將業務上所持有應繳回隆樺車
    行之前揭支票予以侵占入己後，擅自塗改其上發票日期，並
    在該欄位盜蓋發票人即伊女兒林軍白之印章後，交予卡拉OK
    店加以行使等情（參見98年度偵字第12864 號卷第99頁至第
    101 頁、本院卷第30頁至第31頁）、證人即沁園卡拉OK店老
    闆陳麗花於警詢時證述被告至其店內消費時，交付前揭支票
    付帳，嗣伊將該支票存入銀行時，經行員告知印章有問題需
    重蓋，伊聯絡被告補蓋印章，被告取回支票補蓋印章後，再
    將該支票交予伊持往提示等情（參見同上偵卷第9 頁至第12
    頁）及證人即沁園卡拉OK店員工陳玉雲、陳美如等人於警詢
    時一致證述曾目睹被告至店內消費，並交付支票以支付消費
    款項等語（參見同上偵卷第13頁至第15頁、第17頁至第19頁
    ）大致相符；此外，並有上開支票影本、載有證人陳麗花帳
    戶存入前揭支票代收之基隆第一信用合作社存摺明細交易明
    細查詢及林軍白帳戶支出前揭票款之支票存款對帳簿影本等
    件在卷可稽（附於同上偵卷第25頁至第28頁）。至上開支票
    於遭變造前之發票日期為何乙節，證人乙○○於警詢中陳稱
    日期為「97年8 月30日」（參見同上偵卷第22頁），於偵查
    中則改證稱該日期為「97年9 月3 日」（參見同上偵卷第10
    0 頁），所述前後不一，嗣於本院審理中則證稱伊目前只有
    塗改過的支票影本，原本的日期已經查不出來等語在卷（參
    見本院卷第19頁、第35頁），是依前開證詞，就該支票之原
    載發票日期部分，除能認定於遭被告變造前，業已記載完成
    且所載為「97年」外，尚無從認定其「月」、「日」部分之
    內容，被告供稱僅變造發票日期為「98年」乙節，尚非不可
    信。綜上事證參互析之，足認被告自白與事實相符，可以採
    信，本案事證至為明確，被告犯行堪予認定，應依法論科。
二、查被告甲○○受僱於龍樺車行擔任派車員，負責包括將該車
    行交予貨櫃場供押櫃擔保之支票，於貨櫃場退回該等支票時
    ，由其領回並繳交車行在內之工作，業據認定如前，是被告
    將業務上所持有原應繳回車行之本案支票予以侵占入己，再
    塗改該支票之發票日期及盜用發票人林軍白之印章而變造有
    價證券後，復持以行使，核其所為，係犯刑法第336 條第2
    項業務侵占罪及同法第201 條第1 項變造有價證券罪，公訴
    意旨誤認被告侵占上開支票之犯行，係犯刑法第320 條第1
    項竊盜罪，尚有誤會，惟因基本社會事實相同，爰依法變更
    起訴法條。又被告雖係在其塗改發票日期並將變造後之支票
    持以行使後，復依持票人之要求而於日期塗改處盜蓋印章，
    然核其盜蓋印章之目的，實係為達成變造同一支票之同一犯
    罪結果，應認係變造有價證券之部分行為，而其變造有價證
    券後復持以行使，其行使之低度行為應為變造之高度行為所
    吸收，均不另論罪，公訴意旨誤認被告盜用林軍白印章之犯
    行所涉刑法第217 條第2 項盜用印章罪，應與所犯本案其他
    罪名分論併罰，亦有未洽，併此指明。被告所犯上開2 罪，
    犯意各別，行為互殊，應予分論併罰。再查被告所犯變造有
    價證券罪部分，係法定本刑3 年以上10年以下有期徒刑，並
    得併科3 千元以下罰金之重罪，惟本院考量被告並無前科，
    有臺灣高等法院被告前案紀錄表在卷可稽，其因一時貪欲失
    慮始變造有價證券用以支付消費款項，所變造之支票金額為
    19,000元，尚非甚鉅，而被害人於本院準備程序中業已陳明
    不願再追究被告犯行（參見本院卷第20頁，惟按變造有價證
    券罪為非告訴乃論之罪，尚不生撤回告訴之效力），顯見該
    犯行對被害人所生之危害程度尚屬有限，是依被告犯罪之具
    體情狀及行為背景，確屬情輕法重，客觀上足以引起一般人
    之同情，縱就其變造有價證券罪部分宣告法定最低度之刑猶
    嫌過重，爰就該部分依刑法第59條之規定酌減其刑，並審酌
    被告犯罪之動機、目的、手段，所致生之危害，被告於本院
    審理中坦承犯行之犯後態度及其生活狀況、智識程度等一切
    情狀，分別量處如主文所示之刑，並依法定其應執行之刑，
    以示懲儆。至指定辯護人雖建請本院給予被告緩刑宣告，以
    勵自新，然查被告犯行確已造成被害人無端支付票款之損失
    ，且被告迄今並未賠償被害人，縱獲被害人表示不予追究，
    僅係被害人放棄其民事求償權，尚難據此即認被告已有悛悔
    之心，尤以被告於偵查中曾一度飾詞卸責，將行使該變造支
    票犯行推諉於案外人簡進德，後因檢察官查悉簡進德業已死
    亡，始遭識破，是本院認被告仍有執行宣告刑以為矯正，並
    杜絕再犯之必要，尚無諭知緩刑之餘地，附此敘明。
三、末按「票據經變造時，簽名在變造前者，依原有文義負責。
    簽名在變造後者，依變造文義負責。不能辨別前後時，推定
    簽名在變造前。」「前項票據變造，其參與或同意變造者，
    不論簽名在變造前後，均依變造文義負責。」票據法第16條
    第1 項、第2 項定有明文。是將支票之發票日擅為變造，並
    不影響執票人依其他真正文義所得主張之票據權利，自以僅
    將變造部分宣告沒收為已足，毋庸逕將整張支票予以沒收（
    最高法院92年度台上字第17號、94年度台上字第1622號、95
    年度台上字第2781號判決意旨參照）。查本件被告係將附表
    所示支票上發票日期予以塗改，並盜用林軍白印章於發票日
    期上及該日期下方空白處蓋用印文4 枚，而變造該支票之發
    票日期，揆諸前揭說明，爰依刑法第205 條規定，將前開支
    票變造部分（即發票日期上及該日期下方空白處之「林軍白
    」印文4 枚）宣告沒收為已足，毋庸逕將整張支票予以沒收
    。
據上論斷，應依刑事訴訟法第299 條第1 項前段、第300 條，刑
法第336 條第2 項、第201 條第1 項、第59條、第51條第5 款、
第205 條，刑法施行法第1 條之1 ，判決如主文。
本案經檢察官彭康凡到庭執行職務。
中    華    民    國    99    年    5     月    28    日
                  刑事第一庭審判長法  官  雷雯華
                                  法  官  王沛雷
                                  法  官  吳祚丞
以上正本證明與原本無異。
如不服本判決應於收受判決後10日內向本院提出上訴書狀，並應
敘述具體理由；其未敘述上訴理由者，應於上訴期間屆滿後20日
內向本院補提理由書（均須按他造當事人之人數附繕本）「切勿
逕送上級法院」。
                                  書記官  丁梅芬
中    華    民    國    99    年    5     月    28    日
附表：
發票人：林軍白，付款銀行：基隆第一信用合作社中華路分社，
帳號：000000000 號，票號：GQ0000000 號，面額19,000 元。
附錄論罪科刑法條：
刑法第201條第1項
意圖供行使之用，而偽造、變造公債票、公司股票或其他有價證
券者，處3 年以上 10 年以下有期徒刑，得併科 3 千元以下罰
金。
刑法第336條第2 項
對於業務上所持有之物，犯前條第 1 項之罪者，處 6 月以上
5 年以下有期徒刑，得併科 3 千元以下罰金。

司法院資訊處製作；財團法人民間司法改革基金會備份。
